【裁判字號】    98,訴,284
【裁判日期】    990128
【裁判案由】    分割共有物
【裁判全文】
臺灣彰化地方法院民事判決  98年度訴字第284號
原      告  寅○○
訴訟代理人  楊振芳律師
被      告  甲○○
            乙○○
            己○○
            庚○○
            癸○○
            壬○○
            戊○○
            丁○○
            丙○○原名張永結.
            卯○○
            子○
            辛○○
            丑○○
上列當事人間請求分割共有物事件，本院於民國99年1月14日言
詞辯論終結，判決如下：
    主  文
被告卯○○、子○、壬○○、戊○○、丁○○、辛○○、丙○○
、丑○○應就被繼承人張金花所遺，座落彰化縣員林鎮○○○段
677地號，面積4690平方公尺，應有部分30000分之755之土地權
利辦理繼承登記。
兩造共有彰化縣員林鎮○○○段677地號，面積4690平方公尺土
地准予分割。其中如附圖編號Ａ部分、面積1563平方公尺土地由
被告甲○○取得；編號Ｂ部分、面積1355平方公尺土地由原告取
得；編號Ｃ部分，面積209平方公尺土地由被告乙○○、己○○
、庚○○、癸○○按原應有部分比例保持共有取得；編號Ｄ部分
，面積118平方公尺土地由被告卯○○、子○、壬○○、戊○○
、丁○○、辛○○、丙○○、丑○○公同共有取得；編號Ｅ部分
、面積130平方公尺土地由被告壬○○取得；編號Ｆ部分、面積
130平方公尺土地由被告戊○○取得；編號Ｇ部分、面積596平方
公尺土地由被告丁○○取得；編號Ｈ部分、面積589平方公尺土
地由被告丙○○（原名張永結）取得。
訴訟費用由兩造依附表比例負擔（其中被繼承人張金花部分由其
繼承人卯○○、子○、壬○○、戊○○、丁○○、辛○○、丙○○、丑○○連帶負擔）。
    事實及理由
一、按訴狀送達後，原告不得將原訴變更或追加他訴。但該訴訟
    標的對於數人必須合一確定時，追加其原非當事人之人為當
    事人者，不在此限。民事訴訟法第255條第1項第5款定有明
    文。本件原告於訴狀送達後，因查知共有人張金花死亡，遂
    變更、追加以張金花之繼承人卯○○、子○、壬○○、戊○○、丁○○、辛○○、丙○○（原名張永結）、丑○○為
    本件被告，係合於上開法條之規定，應予准許。又本件除被
    告乙○○、丁○○外，其餘被告均經合法通知，未於最後言
    詞辯論期日到場，核無民事訴訟法第386條各款所列情形，
    爰准原告之聲請，由其一造辯論而為判決，前開程序事項，
    先此敘明。
二、按應有部分有抵押權或質權者，其權利不因共有物之分割而
    受影響。但有下列情形之一者，其權利移存於抵押人或出質
    人所分得之部分：一、權利人同意分割。二、權利人已參加
    共有物分割訴訟。三、權利人經共有人告知訴訟而未參加。
    前項但書情形，於以價金分配或以金錢補償者，準用第881
    條第1項、第2項或第899條第1項規定。訴訟之結果，於第三
    人有法律上利害關係者，法院得於第一審或第二審言詞辯論
    終結前相當時期，將訴訟事件及進行程度以書面通知該第三
    人；前項受通知人得於通知送達後5日內，為第242條第1項
    之請求；第1項受通知人得依第58條規定參加訴訟者，準用
    前條之規定，民法第824條之1第2、3項、民事訴訟法第67條
    之1分別定有明文。查本件被告丙○○（原名張永結）就其
    所有坐落彰化縣員林鎮○○○段第677地號土地之應有部分
    30000分之3768，於民國92年9月9日設定擔保債權新台幣（
    下同）100萬元之抵押權予辰○○，本院已依前開法律規定
    對辰○○告知本訴訟，故本件土地分割後抵押權人辰○○之
    抵押權應只移存於丙○○（原名張永結）分得之如附圖編號
    Ｈ部分，亦此敘明。
三、原告主張，彰化縣員林鎮○○○段677地號，地目旱，面積4
    690平方公尺土地（下稱系爭土地）為兩造共有，應有部分
    比例如附表所示。系爭土地之應有部分，被告甲○○、乙○○、己○○、庚○○、癸○○取得之時間均在民國（下同）
    89年1月4日農業發展條例修正施行前。又張金花（於93年間
    死亡，其繼承人為被告卯○○、子○、壬○○、戊○○、丁○○、辛○○、丙○○、丑○○）、壬○○、戊○○、丁○○、張永結取得之時間雖係在89年1月4日農業發展條例修正
    施行後，惟渠等取得原因均係「分割繼承」。另原告雖係以
    「買賣」為原因於89年12月5日取得系爭土地之應有部分，
    惟原告前手取得之時間亦係在89年1月4日農業發展條例修正
    施行前，從而，依農業發展條例第16條第1項第3、4款及第2
    項之規定，以及內政部89年9月16日台內地字第8913114號函
    之意旨，則系爭土地自得為原物分割，且分割後每人分得之
    面積不受0.25公頃最小面積之限制。又兩造固曾於92年9月1
    日訂立「共有土地所有權分割契約」，依92年2月11日彰化
    縣員林地政事務所土地複丈成果圖為分割，惟92年間兩造持
    上開土地所有權分割契約書等相關文件向該管彰化縣員林地
    政事務所辦理土地分割登記，逢遭該所以系爭土地張永結之
    應有部分30000分之3768已於92年9月19日依本院92年度執全
    字第1216號事件函辦理假扣押登記（債權人：張慧華、債務
    人：張永結），遂無法辦理土地協議分割契約為由予以駁回
    ，時隔5年，上開情事依然存在，足見上開分割契約已無從
    履行，協議分割之目的已經無法達成，揆諸最高法院59台上
    字第1198號判例、最高法院81年台上字第2688號判例意旨及
    最高法院69年度第14次民事庭會議決議意旨，原告自得提起
    本件訴訟。又系爭土地並無因物之使用目的不能分割之情形
    ，共有人間亦無訂有不分割之期限，此外，乙○○、己○○
    、庚○○、癸○○取得之土地係為供現狀其上先人墓地使用
    ，故宜保持共有，爰依民法第823條，第824條規定，聲明請
    求如主文所示。
四、被告方面：
（一）被告乙○○陳稱：如果照以前協議分割之方式分割就無意
      見。
（二）被告丁○○陳稱：同意如附圖所示之分割方案分割。
（三）其餘被告未到庭或提出任何書狀作何聲明或陳述。
五、得心證之理由：
１、原告主張之事實，提出土地登記謄本、協議書及附件土地複
    丈成果圖、張金花之繼承系統表暨所附戶籍資料等供證，被
    告則陳述如上，係不爭執，並經本院會同彰化縣員林地政事
    務所派員勘測在案，各製有勘驗筆錄、土地複丈成果圖在卷
    可憑，自可信為真正。
２、原告主張之分割方案，實與前述92年間系爭土地原共有人同
    意之分割協議大致相同，相異者，乃將原共有人張金花、丁○○、壬○○、丙○○（原名張永結）、戊○○保持共有之
    部分，予以細分，此參酌丙○○（原名張永結）部分，委有
    抵押債務難予解決，且抵押權人辰○○亦已具狀請求應將丙○○此部分土地予以單獨分割，而較利於債權人等語，容係
    正當等情，故本院認以如附圖即員林地政事務所，複丈日期
    98年10月27日之土地複丈成果圖分割如主文所示者應係適當
    ，且為完成此分割之處分，亦有先命張金花之繼承人就其系
    爭土地應有部分辦理繼承之必要，爰判決如主文所示。
六、結論：原告之訴有理由，併依民事訴訟法第80條之1、第85
    條第2項，判決如主文。
中    華    民    國    99    年    1    月    28    日
                  民事第三庭    法  官  洪榮謙
以上正本係照原本作成。
如對判決上訴，應於判決送達後20日內向本院提出上訴狀。
中    華    民    國    98    年    1    月    28    日
                                書記官  蔡亦鈞
附表：
┌──┬────┬───────┐
│編號│ 共有人 │應有部分比例  │
├──┼────┼───────┤
│1   │甲○○  │3分之1        │
├──┼────┼───────┤
│2   │乙○○  │90分之1       │
├──┼────┼───────┤
│3   │己○○  │90分之1       │
├──┼────┼───────┤
│4   │庚○○  │90分之1       │
├──┼────┼───────┤
│5   │癸○○  │90分之1       │
├──┼────┼───────┤
│6   │寅○○  │90分之26      │
├──┼────┼───────┤
│7   │張金花  │30000分之755  │
│    │（註）  │              │
├──┼────┼───────┤
│8   │壬○○  │30000分之832  │
├──┼────┼───────┤
│9   │戊○○  │30000分之832  │
├──┼────┼───────┤
│7   │丁○○  │30000分之3813 │
├──┼────┼───────┤
│8   │張永結  │30000分之3768 │
└──┴────┴───────┘
註：張金花部分由被告卯○○、子○、壬○○、戊○○、丁○○
、辛○○、丙○○、丑○○繼承，此部分訴訟費用由繼承人連帶
負擔。

司法院資訊處製作；財團法人民間司法改革基金會備份。
